臺灣臺中地方法院刑事判決　　　　　　　　　　　　　九十一年度自字第五七九號
　　自　訴　人　甲○○
　　代　理　人　江來盛律師
　　被　　　告　乙○○
　　選任辯護人　常照倫
右列被告因詐欺案件，經自訴人提起自訴，本院判決如左：
    主  文
乙○○無罪。
    理  由
一、自訴意旨略以：被告乙○○係從事不動產之仲介，並在臺中市○○區○○路二段
    五一○號開設永春不動產千喜加盟店。自訴人前因租屋緣故為求安定且房價業已
    滑落，故決定購買房子，乃自民國九十年七、八月間開始積極找尋適合之房地供
    居住使用，但因自訴人係從事於餐飲生意，工作非常忙碌，無瑕自行處理，所以
    就委託仲介業者代為找尋，而本件被告因與自訴人之配偶都是臺南同鄉，故乃全
    權委託被告處理。嗣於九十年八月間被告即向自訴人通知已找到自訴人所要求的
    房子，係坐落於臺中市○○區○○段第三二八之九地號，建物門牌號碼為臺中市
    北屯區○○○○街十三號之四層房屋一棟，而當時被告向自訴人表示該房子之買
    賣價金為新臺幣（下同）九百萬元，由於自訴人完全信賴被告，所以不疑有他，
    而完全委託被告代為處理並依約繳付買賣價金完畢。詎被告利用自訴人因忙於生
    意無暇及他，竟認有機可趁，萌生歹念，明知本件房屋買賣價金係八百萬元，卻
    向自訴人誑稱為九百萬元，施用詐術使自訴人陷於錯誤，而交付九百萬元，利用
    機會詐騙自訴人取得不法利益一百萬元，自訴人本被蒙在鼓裏，及至半年後自訴
    人欲再將前揭房地出售時，始得知實際成交價格為八百萬元，而非九百萬元，自
    訴人乃委請律師發函促被告出面解決，惟被告仍置之不理。是被告就前開取得一
    百萬元房屋價金行為，顯有涉犯詐欺嫌疑云云。
二、按犯罪事實應依證據認定之，無證據不得推定其犯罪事實；不能證明被告犯罪或
    其行為不罰者，應諭知無罪之判決。刑事訴訟法第一百五十四條、第三百零一條
    第一項分別定有明文。又認定不利於被告之事實，需依積極證據，茍積極證據不
    足為不利於被告事實之認定時，即應為有利於被告之認定，更不必有何有利之證
    據。再自訴人之指訴係以使被告受刑事訴追為目的，是其陳述是否與事實相符，
仍應調查其他證據以資審認。此外，刑法第三百三十九條之詐欺罪之成立，係以
    意圖為自己或第三人不法所有，以詐術使人將本人或第三人之物交付、或得財產
    上不法之利益為要件，所謂以詐術使人交付或得財產上不法利益，必須被詐欺人
    因其詐術而陷於錯誤，若其所用方法，不能認為詐術，亦不致使人陷於錯誤，即
    不構成該罪。換言之，該罪必須行為人自始基於不法所有之意圖，以詐術使人交
    付財物或給予財產上之利益，始能構成。
三、訊據被告乙○○堅決否認有何詐欺犯行，辯稱：本件不動產買賣，係由被告仲介
    ，出賣人為亞昕開發科技股份有限公司（下稱亞昕公司），亞昕公司委由該公司
    之特別助理陳裕清代理議價銷售事宜，該公司委託售價為九百五十萬元，經雙方
    及被告從中搓和，達成合意，出售實際價格為九百萬元，惟因亞昕公司股東間基
    於內部作帳之特別需要，買賣契約記載為八百萬元，此係出售人亞昕公司與買受
    人即自訴人雙方協議之交易安排，自訴人明知並同意配合。自訴人稱其半年後始
    知該屋實際成交價格為八百萬元，誠屬空穴來風，蓋本件買賣契約書上已載明買
    賣總價款為八百萬元，何以自訴人半年後始知房屋成交價為八百萬元？本件被告
    僅係仲介人，並無詐欺犯行等語。
四、經查，自訴人所主張之前揭事實，固據其提出本件不動產買賣契約書影本一份、
    五十萬元收據影本二紙為證，然此等證據，亦僅足以證明兩造間確有本件不動產
    買賣關係及被告乙○○曾經手該筆買賣價金中之一百萬元，尚無從證明被告有詐
    騙自訴人之情。蓋自訴人於本院調查時業已自承：「（本件買賣當初關於仲介費
    用如何約定？）當初被告與我有約定仲介費用買方應付房價的百分之一，本件後
    來他告訴我成交價為九百萬元，並向我收取九萬元的仲介費」、「（當初簽訂契
    約情形為何？）我在九十年八月二十日在永春不動產即被告所服務的不動產仲介
    店內簽訂的，當時在場的人有三位，即我、被告及賣方代理人陳裕清，簽訂之前
    我們三方均有言明買賣價金為九百萬元，但是後來被告及陳裕清跟我說因賣方公
    司內部作業的某種關係，希望我們契約書上所寫的買賣價金為八百萬元，並且跟
    我說這樣做對我的權利沒有任何影響，所以我也沒有懷疑，就跟他們簽訂本件的
    買賣契約，並在買賣總價款上同意寫明為八百萬元，但是實際上依約定我必須交
    付九百萬元的價金，所以簽完契約後，我就陸續依約交付總價金九百萬元給永春
    仲介，直到九月二十六日交完最後一筆四十萬元的價金後隔幾日，我便依實際成
    交價九百萬元的百分之一即九萬元之仲介費用付給被告，我所付出的款項有現金
    也有票據均是交給被告收執，總共就是九百萬元」，於本院審理時亦再次自承：
    「（既然你指稱被告當時與你談好的買賣價金是九百萬元，為何買賣契約上面記
    載總價款為八百萬元？你仍然與亞昕公司簽訂該買賣契約書？）因為他們亞昕公
    司的代表與被告說是他們公司內部要做帳的關係，實際上對我並沒有影響」、「
    （後來在辦理所有權移轉登記及抵押權塗銷、設定等手續是否有發生問題？）沒
    有。那都是代書辦理的，後來我有順利辦到貸款，房屋已有過戶給我」各等語，
    核其所稱本件不動產買賣之價金約定及交付情形並買賣契約上少載一百萬元價金
    之緣由，均與被告前開所辯情形相符，且自訴人於給付價金後，賣方亦已履約移
    轉該筆不動產所有權。按不動產價值高昂，買賣雙方於簽約前，必就標的物之新
    舊、使用面積、建材、格局、所在地段、是否合用適意等因素綜合考量後，再行
    議定價格，即不動產之交易價值具有相當主觀性，本契約自由原則，任何一筆不
    動產之實際成交價格端視買賣雙方主觀合意而定，一筆不動產於買賣成立前，殊
    無絕對衡定不變價格之存在，此為基本交易常規，自訴人乃具有正常智識之成年
    人，其既先於九十年八月十五日與被告簽訂買方議價委託書，載明願以九百萬元
    購買上開不動產而委託被告議價，此有卷附之買方議價委託書影本一紙可憑；復
    於九十年八月二十日親自在場與出賣人亞昕公司之代理人陳裕清，就本件不動產
    買賣以九百萬元成交，惟因賣方公司內部作帳之需，於買賣契約書上買賣價金僅
    記載為八百萬元等節達成合意並配合簽約，足徵自訴人主觀上確認上開不動產值
    得其以九百萬元承購，且書面契約上所載之八百萬元並非實際之交易價格，即依
    買賣雙方之實際約定，自訴人需給付九百萬之價金，而被告僅為一仲介業者，並
    無代理買賣雙方簽定本件契約之情形，於買賣雙方均在締約現場親自確定交易價
    格並簽約之公開情形下，其殊無向自訴人虛報交易價格騙取差價之可能。至於本
    件不動產買賣之價金，於買賣契約書上記載為八百萬元而低於實際成交價，是否
    確因賣方亞昕公司內部作帳之需，又陳裕清代理亞昕公司為本件不動產之出售，
    是否有確實回報實際成交價格等節，要屬陳裕清是否有違背亞昕公司託付代理出
    售不動產任務之行為，縱若有之，其亦屬亞昕公司與陳裕清間內部之法律關係，
    而與自訴人及被告間之權義關係無涉，即本件不動產買賣交易過程，賣方亞昕公
    司代理人陳裕清與買方自訴人甲○○兩造係本契約自由原則議定價金、簽定契約
    ，嗣並依約履行給付義務完畢，其間自無任何施用詐術之情。綜上所析，本件自
    訴人所舉前揭事證，均不足以證明被告仲介上開不動產買賣過程中，主觀上有向
    自訴人詐取價金之不法所有意圖，或於客觀上有對其施用詐術之情事，揆諸首揭
    規定及說明，本件被告所為要與詐欺罪之構成要件無涉，至屬明灼。此外，復查
    無其他積極證據足資證明被告有何自訴人所指之犯行，則被告所辯並無詐欺犯行
    ，足堪採信，依法自應為被告無罪之諭知。
五、據上論斷，應依刑事訴訟法第三百四十三條、第三百零一條第一項判決如主文。
中      華      民      國      九十一    年      十    月    十一      日
                         臺灣臺中地方法院刑事第二庭
                             審判長法  官    張  智  雄
                                   法  官    陳  如  玲
                                   法  官    蔡  建  興
右正本證明與原本無異。
如不服本判決，應於判決送達後十日內向本院提出上訴狀，上訴於臺灣高等法院臺中
分院( 須附繕本 )。
                                   書記官
中      華      民      國      九十一    年      十    月    十一      日
